【裁判字號】    94,上訴,1587
【裁判日期】    950406
【裁判案由】    貪污治罪條例等
【裁判全文】
臺灣高等法院高雄分院刑事判決        94年度上訴字第1587號
上  訴  人  臺灣高雄地方法院檢察署檢察官
上  訴  人
即  被  告  戊○○
選任辯護人  陳慶鴻  律師
上  訴  人
即  被  告  丙○○
選任辯護人  吳剛魁  律師
被      告  乙○○
                    樓之1
選任辯護人  許清連  律師
選任辯護人  李錦臺  律師
被      告  丁○○
上列上訴人因被告貪污治罪條例等案件，不服臺灣高雄地方法院
92年度訴字第1333號中華民國94年4 月26日、94年8 月26日第一
審判決（起訴案號：臺灣高雄地方法院檢察署91年度偵字第6055
、6056、6057、6058、6506、6507、6508、6509、7909、7914、
8025、8026、8029、10964 、10967 、10970 號、92年度偵字第
3280至3293 號），提起上訴，本院判決如下：
    主  文
原判決關於戊○○、丙○○、乙○○、丁○○部分撤銷。
丁○○共同連續非依據法令從事公務之人員，亦非受公務機關委
託承辦公務之人，對於依據法令從事公務之人員，關於違背職務
之行為，交付賄賂，處有期徒刑壹年，褫奪公權壹年。緩刑伍年
。
乙○○共同非依據法令從事公務之人員，亦非受公務機關委託承
辦公務之人，對於依據法令從事公務之人員，關於違背職務之行
為，交付賄賂，處有期徒刑捌月，褫奪公權壹年。緩刑參年。
戊○○共同明知為不實事項，而使公務員登載於職務上所掌之公
文書，足以生損害於公眾，處拘役伍拾玖日，如易科罰金，以
佰元折算壹日。
丙○○無罪。
    事  實
一、緣許石像、陳安賜、張黃錦鳳、陳賢順、吳芙美等人因擔心
    無法通過汽、機車或職業聯結車駕駛執照之學科考試（下稱
    筆試），為順利取得汽、機車或職業聯結車駕駛執照，遂分
    別與丁○○、方素藝（由原審另行審理）共同基於對於依據
    法令從事公務之人員，關於違背職務之行為，交付賄賂之犯
    意聯絡，由許石像等人各以新臺幣（下同）15,000元至30,0
    00元不等之價額，分別透過方素藝、丁○○等人，向時任高
    雄市監理處或高雄區監理站工務員，負責汽、機車駕駛執照
    考驗主、監考等相關業務之韓嘉盎、羅永壽、鄭茂東、洪金
    傳（另案審理）等人行賄，許石像等人並分別與丁○○、方
    素藝及所行賄之公務員即韓嘉盎等人各基於行使公務員明知
    為不實之事項，而登載於其職務上所掌公文書，及明知為不
    實之事項，而使公務員登載於職務上所掌之公文書之犯意聯
    絡，分別於附表所示之時間，許石像等人參加筆試考試時，
    由擔任監考員之韓嘉盎等人違背監考之職務予以配合或協助
    ，使許石像等人之筆試成績及格，並將上開不實之筆試成績
    登載於「普通汽車駕駛執照登記書」、「機器腳踏車駕駛執
    照登記書」、「職業汽車駕駛執照登記書」等公文書，並持
    以行使，呈交高雄市監理處或高雄區監理站，使高雄市監理
    處或高雄區監理站不知情之承辦人員，將上開許石像等人筆
    試成績及格之不實事項輸入電腦資料之準公文書內，並據以
    核發機器腳踏車汽車或職業聯結車駕駛執照，足以生損害於
    公路監理機關對駕駛人考驗及核發駕駛執照之正確性。許石
    像等人於參加筆試前或於通過筆試測驗後，將15,000元至30
    ,000 元 不等之賄款交付予方素藝或丁○○，再由方素藝分
    別交付5,000 元或6,000 元不等之賄款予韓嘉盎等人，丁○
    ○則從中獲取2,000 元至9,000 元之不法利益。（各次行賄
    對象及金額、筆試作弊態樣詳如附表所載）
二、緣呂明輝（另案審理中）前因未能通過汽車駕駛執照考試，
    於90年10月間某日，由乙○○在高雄市某處之「大發駕駛訓
    練班」，向其表示倘支付18,000元之代價，即可幫助其通過
    汽車駕駛執照之筆試考試而取得駕駛執照，呂明輝應允之，
    乃由乙○○以電話與呂明輝相約於91年1 月15日上午某時，
    在上址之高雄區監理站前與黃春綿見面，並告知呂明輝於筆
    試考試時，只要依照答案卡上之鉛筆註記黑點作答即可。乙
    ○○即與呂明輝、黃春綿共同基於對於依據法令從事公務之
    人員，關於違背職務之行為，交付賄賂之犯意聯絡，先由乙
    ○○透過黃春綿安排呂明輝於同日上午，前往高雄市監理處
    參加汽車駕駛執照之筆試考試，而與時任高雄市監理處或高
    雄區監理站工務員，負責汽、機車駕駛執照考驗主、監考等
    相關業務，擔任監考員之曾家然、洪志隆基於行使公務員明
    知為不實之事項，而登載於其職務上所掌公文書，及明知為
    不實之事項，而使公務員登載於職務上所掌之公文書之犯意
    聯絡，由曾家然、洪志龍違背其等之監考職務，先在呂明輝
    之答案卡上以鉛筆黑點作記號，呂明輝僅依答案卡上之鉛筆
    黑點記號作答，使呂明輝之筆試成績及格，並將呂明輝筆試
    分數92.5分之不實事項登載於「普通汽車駕駛執照登記書」
    公文書，並持以行使，呈交高雄區監理站，使高雄區監理站
    不知情之承辦人員，將上開呂明輝筆試成績及格之不實事項
    輸入電腦資料之準公文書內，並據以核發汽車駕駛執照，足
    以生損害於公路監理機關對駕駛人考驗及核發駕駛執照之正
    確性。呂明輝於通過筆試考試後，於同日在高雄市監理處停
    車場內，交付18,000元予乙○○，乙○○將其中之10,000元
    賄款交由黃春綿交付予曾家然及洪志隆均分，另交付500 元
    予黃春綿作為酬金。
三、戊○○因擔心自身年紀較大，反應較差，無法順利通過汽車
    駕駛執照之學科，乃透過某不詳姓名之「監理黃牛」與方素
    藝取得聯繫，並告知倘支付30,000元之代價，即可幫助其順
    利取得汽車駕駛執照，戊○○應允之並先以借款名義交付5,
    000 元，而與該不詳之「監理黃牛」、方素藝及劉國安共同
    基於明知為不實之事項，而使公務員登載於職務上所掌之公
    文書之犯意聯絡，於91年2 月27日，先由方素藝帶同戊○○
    至高雄市監理處前之某自小客車內，由劉國安在戊○○身上
    裝設麥克風及震動器後，戊○○即進入高雄市監理處考場內
    進行筆試測驗，期間戊○○遇有不會作答之題目，則小聲朗
    誦題目透過麥克風傳遞給劉國安，劉國安則在上開自小客車
    內以發射器發射訊號而操作震動器之方式告知戊○○正確答
    案（如是非題「○」震動1 次，「」震動2 次，選擇題則
    以震動次數代表答案），而共同以此不實之方式，使戊○○
    通過筆試測驗，致不知情之承辦公務員將戊○○以92.5分通
    過筆試測驗之不實事項登載於職務上所掌之「普通汽車駕駛
    執照登記書」之公文書上，並使高雄市監理處不知情之承辦
    人員，將上開呂明輝筆試成績及格之不實事項輸入電腦資料
    之準公文書內，誤以為戊○○之筆試成績及格，因而核發汽
    車駕駛執照予戊○○，足以生損害於公路監理機關對駕駛人
    考驗及核發駕駛執照之正確性。戊○○於取得汽車駕駛執照
    後，當日隨即在高雄市監理處側門外之圍牆邊，將25,000元
    交付該「監理黃牛」後轉交予方素藝、劉國安。
四、案經法務部調查局高雄市調查處（下稱高雄市調處）移送臺
    灣高雄地方法院檢察署檢察官暨經該署檢察官自動偵查起訴
    。
    理  由
一、事實一部分之犯罪事實，業據被告丁○○於高雄市調處及審
    理時均坦承不諱，核與同案被告方素藝於高雄市調處及偵查
    中供稱：機車駕駛執照部分，我向每位考生收取13,000元至
    15,000元不等費用，自小客車部分，則向考生收取23,000元
    至30,000元不等費用，再由黃春綿告知我當日監考官名單，
    我再通知考生前往應試，而監考官於筆試時，會在答案卡上
    先做記號，由考生依該記號作答即可，如答案卡上無記號，
    即僅要求考生簽名亦可，考生通過筆試後，我從中拿取8,00
    0 元，並轉交6,000 元賄款予監考官，另交付2,000 元予黃
    春綿等語，大致相符；另考生許石像、吳芙美、陳賢順、張
    黃錦鳳、陳安賜確係以上開舞弊方式，分別通過汽車或機車
    駕駛執照筆試考試，並因而取得駕駛執照等情，亦據同案被
    告許石像及另案被告吳芙美、陳賢順、張黃錦鳳、陳安賜供
    述明確，此外，復有許石像之普通汽車駕駛執照登記書1 份
    、吳芙美、陳賢順、張黃錦鳳、陳安賜之機器腳踏車駕駛執
    照登記書共4 份、91年1 月23日被告丁○○與吳芙美、方素
    藝之通訊監察譯文、90年11月13日被告丁○○與陳賢順之通
    訊監察譯文、90年10月18日被告丁○○與張黃錦鳳之通訊監
    察譯文各1 份在卷可稽，另有在同案被告方素藝住處查扣其
    上載明許石像姓名及陳安賜姓名、電話號碼之便條紙共2 紙
    存卷足憑，足認被告丁○○上開自白均核與事實相符，應堪
    採信。此部分事實，堪以認定。
二、事實二部分之犯罪事實，業據被告乙○○於審理時坦承不諱
    ，核與同案被告黃春綿於91年4 月25日在高雄市調處供稱：
    被告乙○○招攬一位考生呂明輝，原本安排在91年1 月14日
    上午考試，但監考官不能明確掌握，所以改在同年月15日筆
    試，並請曾家然轉告當日之監考官洪志隆，嗣呂明輝通過筆
    試考試後，乙○○即在高雄市監理處交付1 萬元給我，由我
    轉交予曾家然，再由曾家然轉交5,000 元予洪志隆等語，大
    致相符。且另案被告呂明輝於高雄市調處及偵查中亦供稱其
    確係交付18,000元予乙○○，嗣於筆試考試時，僅依答案卡
    上之註記作答，即通過筆試考試等語，此外，復有呂明輝之
    普通汽車駕駛執照登記書1 份、91年1 月15日被告乙○○與
    呂明輝、黃春綿及黃春綿與曾家然之通訊監察譯文各1 份在
    卷可資佐證，足認被告乙○○上開自白均核與事實相符，應
    堪採信，此部分事實亦堪認定。
三、事實三部分之犯罪事實，業據被告戊○○坦承不諱，核與同
    案被告方素藝於高雄市調處及偵查中供稱有關其向每位考生
    收取23,000元至30,000元不等費用，並請劉國安協助考生通
    過筆試後，再轉交7,000 元至10,000不等之金額予劉國安之
    情節，及同案被告劉國安於高雄市調處及偵查中供述有關方
    素藝招攬考生後，即通知其考生之人數及考試時間，其再依
    考生人數準備振動器、發射器及對講機，由方素藝於約定時
    間帶同考生至高雄市監理處前其所有之自小客車上，由其幫
    考生在身上安裝舞弊器材，並指導考生如何接收答案訊號與
    發射訊號，嗣考生通過筆試測驗，方素藝則支付其7,000 元
    至10,000元不等之費用等語，均大致相符，復有汽車駕駛執
    照登記書及90年12月16日、91年2 月27日、90年12月18日之
    電話監聽譯文各1 份附卷可稽，及在同案被告方素藝住處查
    扣其上載明楊素月行動電話號碼之便條紙1 紙及其上載有梁
    美琪行動電話號碼之信封袋1 個存卷足憑，另有在同案被告
    劉國安住處查獲之對講機2 具、發射器2 具、振動器5 具、
    振動器機板14片、充電器31台、電池10組、汽車駕駛人筆試
    題庫1 本、考生用麥克風1 具、固定用鬆緊帶11條等扣案可
    資佐證，足認被告戊○○上開自白與事實相符，應堪採信，
    其等以上揭方式，通過筆試考試，而行使使公務員登載不實
    文書之犯行，堪以認定。
四、論罪科刑部分：
  (一)按「在紙上或物品上之文字、符號、圖畫、照像，依習慣或
    特約，足以表示其用意之證明者，關於本章及本章以外各罪
    ，以文書論。錄音、錄影或電磁紀錄，藉機器或電腦之處理
    所顯示之聲音、影像或符號，足以為表示其用意之證明者，
    亦同。稱電磁紀錄，指以電子、磁性或其他無法以人之知覺
    直接認識之方法所製成之紀錄，而供電腦處理之用者。」，
    刑法第220 條定有明文。是被告丁○○、乙○○將登載不實
    筆試成績之「駕駛執照登記書」，交由高雄市監理處或高雄
    區監理站之人員，將之輸入電腦資料內，依前開規定，該電
    腦資料，自應論以公文書。是被告丁○○所為如附表所示各
    次犯行，及被告乙○○所為，均係犯現行貪污治罪條例第11
    條第3 項、第1 項之非公務員關於違背職務之行為行賄罪，
    及刑法第216 條、第213 條之行使公務員明知為不實之事項
    而登載於職務上所掌公文書罪、同法第220 條第2 項、第21
    4 條之使公務員登載不實公文書罪（按被告行為後，貪污治
    罪條例第11條雖於92年2 月6 日修正公布，增列第2 項、第
    5 項，並將原第2 項、第3 項規定移列為第3 項、第4 項，
    然因原第1 項規定之法定刑於本次修法時並未經修正，故並
    無比較新舊法之問題，附此敘明）。被告丁○○、乙○○所
    為公務員明知為不實事項而登載於職務上所掌公文書之低度
    行為，應為行使之高度行為所吸收，不另論罪。就所犯刑法
    第216 條、第213 條之行使公務員明知為不實之事項而登載
    於職務上所掌公文書罪及刑法第220 條第2 項、第214 條之
    使公務員登載不實公文書罪部分，被告丁○○與方素藝2人
    ，分別與許石像、韓嘉盎；與吳芙美、洪金傳；與陳賢順、
    洪金傳；與張黃錦鳳、洪金傳；與陳安賜、羅永壽、鄭茂東
    ；被告乙○○與呂明輝、黃春綿、曾家然、洪志隆等人，各
    有犯意之聯絡及行為之分擔，均為共同正犯（按被告丁○○
    、乙○○及方素藝、許石像、吳芙美、陳賢順、張黃錦鳳、
    陳安賜、呂明輝、黃春綿等人，雖均無公務員之身分，但依
    刑法第31條第1 項規定，仍均應以共同正犯論）。另就所犯
    行賄罪部分，被告丁○○與方素藝，分別與吳芙美、陳賢順
    、張黃錦鳳、陳安賜間；被告乙○○與呂明輝、黃春綿間，
    各有犯意之聯絡及行為之分擔，亦為共同正犯。被告丁○○
    所為如附表所示多次行賄罪、行使公務員明知不實之事項而
    登載職務上所掌之公務書罪、使公務員登載不實文書罪，均
    時間緊接、手法相同，所為各係構成要件相同之罪，顯各係
    基於概括犯意反覆為之，均為連續犯，依刑法第56條規定，
    均應以一罪論，並加重其刑。被告丁○○、乙○○所犯上開
    3 罪間，均有方法結果之牽連關係，均應從一重論以行賄罪
    。被告丁○○、乙○○所犯刑法第216 條、第213 條及第22
    0 條第2 項、第214 條之罪，雖未據起訴，惟此部分與公訴
    人起訴之行賄罪部分，有牽連犯之裁判上一罪關係，應為起
    訴效力所及，本院均自得予以審理。被告丁○○於偵查中及
    審理時，均已自白行賄犯行；被告乙○○於審理時，亦自白
    行賄犯行，並均供述行賄官員之犯罪事證，使檢察官得以追
    訴整體貪污犯罪網路，且其等2 人所犯行賄罪情節輕微，而
    其2 人行賄金額各為28,000元、10,000元，均未達50,000元
    ，是就被告2 人所犯行賄罪部分，均應依貪污治罪條例第12
    條第2 項及第11條第4 項規定，遞減輕其刑，被告丁○○行
    賄罪部分並應依法先加後遞減其刑。
  (二)核被告戊○○所為，係犯刑法第220 條第2 項、第214 條之
    使公務員登載不實公文書罪。被告與方素藝、劉國安及某不
    詳姓名之監理黃牛間，有犯意之聯絡及行為之分擔，均為共
    同正犯。查被告僅是與劉國安以上開電子舞弊之方式通過筆
    試，而使監理人員將該筆試及格之不實事項登載予所掌之駕
    駛執照登記書之公文書中，已詳如前述，被告並無任何據以
    行使該登載不實公文書之行為，檢察官認被告應論以行使使
    公務員登載不實文書罪，容有誤會，併此敘明。
五、原審據以論處被告丁○○、乙○○、戊○○罪刑，固非無見
    。惟查：(一)被告丁○○就高雄市監理處或高雄區監理站工務
    員韓嘉盎、洪金傳及羅永壽、鄭茂東；被告乙○○就高雄區
    監理站工務員曾家然、洪志隆所犯刑法第216 條、第213 條
    之罪，亦有犯意聯絡及行為分擔，應為該罪之共同正犯，原
    判決漏未論處被告丁○○、乙○○此部分罪名，顯有疏漏。
    另犯貪污治罪條例之罪，宣告有期徒刑以上之刑者，並宣告
    褫奪公權，該條例第17條定有明文，原判決就被告丁○○、
    乙○○部分未併予宣告褫奪公權，亦屬不當。(二)被告戊○○
    為順利考駕駛執照所支付之對價共計30,000元，原判決僅認
    定25,000元，且被告並未有何行使使公務員登載不實公文書
    罪行，已詳敘如前，原判決竟論以行使罪刑，均有未合。被
    告戊○○上訴指摘原判決量刑過重，非無理由；檢察官上訴
    認被告丁○○、乙○○部分不宜諭知緩刑，雖無理由，惟原
    判決就被告戊○○、丁○○、乙○○部分既有上開可議，自
    應由本院將原判決關於被告戊○○、丁○○、乙○○等部分
    撤銷改判。審酌(一)被告丁○○、乙○○為賺取佣金，使考生
    取得駕駛執照，竟以金錢行賄公務人員，因而使考生順利取
    得駕照行車上路，不僅危及考生等之自身行車安全，亦將使
    其他交通參與者受有極大傷害之虞，並損及監理機關對於駕
    駛執照管理之正確性，惟念及其等犯後均坦承犯行，深知悔
    悟等一切情狀，仍各量處如原審所處有期徒刑1 年、8 月，
    並依貪污治罪條例第17條規定，各宣告褫奪公權1 年。(二)被
    告戊○○以上開不實之方式取得駕駛執照，將有導致嚴重交
    通危險，使其他交通行為參與者受有傷害之虞，亦足生損害
    於監理機關對於駕駛執照管理之正確性，惟念其等犯後坦承
    犯行，深知悔悟等一切情狀，量處拘役59日，並諭知易科罰
    金之折算標準。(三)末查被告丁○○、乙○○2 人均未曾有受
    有期徒刑以上刑之宣告，有臺灣高等法院被告前案紀錄表各
    1 份在卷可憑，其等因一時失慮，致犯本罪，且犯後坦承犯
    行，深知悔悟，本院認其2 人經此次科刑教訓後，當益知警
    惕，應無再犯之虞，因認其等2 人所受宣告之刑，以暫不執
    行為適當，爰各併予宣告緩刑5 年、3 年，用啟自新。被告
    戊○○因前曾於83年間因違反麻醉藥品管理條例案件，經判
    處應執行有期徒刑3 年4 月確定，於90年2 月28日假釋出獄
    ，並於91年9 月21日假釋期滿視為執行完畢，有臺灣高等法
    院被告前案紀錄表可稽，是被告戊○○並不符合緩刑之要件
    ，檢察官請求為緩刑之宣告，容有誤會，附此敘明。
六、公訴意旨另以：馬志良（另案審理中）為使大貨車駕駛執照
    能順利通過，透過監理黃牛即被告丙○○向監理人員行賄，
    馬志良於91年3 月1 日在監理處將15,000元賄款交付與丙○
    ○有犯意聯絡之不詳女子，丙○○拜託黃春綿央請曾家然叫
    路考考驗員甲○○放水，曾家然亦拜託甲○○放水，而丙○
    ○則於前開時間在監理處福利社門口將其中賄款5,000 元交
    給甲○○，再由甲○○分2,500元給陳林峰，馬志良於路考S
    型後退壓線仍通過考試，事後丙○○交付1,000 元交代黃春
    綿酬謝曾家然，因認被告丙○○同涉犯92年2 月6 日修正前
    貪污治罪條例第11條第1 項、第2 項之罪嫌。惟查：
  (一)訊據被告丙○○坦承有於91年2 月27日受「馬小姐」之請託
    ，分別請黃春綿、曾家然向監考官拜託協助馬志良路考事宜
    ，事後並依「馬小姐」之指示，代墊6,000 元給黃春綿等情
    ，惟辯稱：伊不是共犯，僅是代「馬小姐」聯絡，並沒有從
    中獲取利益等語。
  (二)被告丙○○確有受「馬小姐」之請託，分別請黃春綿、曾家
    然向監考官甲○○拜託協助馬志良通過路考事宜，事後並依
    「馬小姐」之指示代墊6,000 元等情，業據被告丙○○供承
    在卷，核與同案被告黃春綿於91年3 月26日在高雄市調處供
    稱：91年3 月1 日，丙○○介紹一名考生馬志良，要考大貨
    車路考，丙○○將名單給我，由我轉交予曾家然代請甲○○
    放水，後來甲○○確實放水讓馬志良過關，事後丙○○在福
    利社內，當著我的面交付5,000 元予甲○○，及交付1,000
    元給我等語，及同案被告曾家然於91年3 月29日在高雄市調
    處中供稱：丙○○於91年3 月1 日上午8 時許，撥打電話給
    我及黃春綿，要求我請當天大貨車監考官甲○○能在監考馬
    志良時予以放水，甲○○應允之，事後馬志良確有通過路考
    而取得大貨車駕駛執照，丙○○給付5,000 元予甲○○等語
    ，均大致相符，足認被告丙○○所為上開自白與事實相符，
    被告丙○○確有因馬志良參加大貨車駕駛執照路考一事，透
    過黃春綿、曾家然2 人分向路考監考官甲○○請託協助通過
    路考，事後並代墊6,000元賄款之事實，足堪認定。
  (三)惟按貪污治罪條例第11條第1 項規定之行賄罪，係以對於依
    據法令從事公務之人員，關於違背職務之行為，行求、期約
    或交付賄賂或其他不正利益為要件。經查：證人馬志良於91
    年3 月27日於高雄市調處供述：伊在S 型考驗項目後退時，
    有壓到感應線且有扣分鈴聲響起之語（91偵10970 號卷第39
    頁），證諸證人甲○○於本院審理時證稱：路考時S 型壓線
    扣16分之情，並參酌卷附馬志良「普通汽車駕駛執照登記書
    」上術科項目之分數為「74」分，依此術科項目之考驗分數
    之計載，除顯示馬志良之術科考驗項目已達「70分」之及格
    標準外，並無法積極證明馬志良於S 型路考項目壓線需被扣
    16分，而路考監考官未予扣分之違背職務行為，換言之，並
    無任何證據可以證明被告丙○○所行賄之對象即公務員甲○
    ○於馬志良路考術科項目考驗時，有何違背監考職務之行為
    。是依首揭規定，被告丙○○雖確有行賄公務員之事實，然
    依卷內證據，並無法證明其所行賄之公務員有何違背職務之
    行為，故被告丙○○所為，尚與首揭貪污治罪條例行賄罪規
    定之構成要件不符，自難以該罪相繩。
  (四)綜上所述，被告丙○○前開所辯，雖非可採，然公訴人所持
    之前開論據，並無法據以認定被告丙○○所為該當行賄罪之
    構成要件。此外，復查無其他積極證據足資證明被告丙○○
    有何行賄罪之犯行，被告丙○○被訴行賄罪自屬不能證明。
七、原審未詳為推求，遽為被告丙○○論罪科刑之判決，即有未
    恰，被告丙○○上訴意旨辯稱僅是代墊6,000 元予黃春綿，
    事先並不知情該款項係用以行賄云云，指摘原判決認定事實
    有誤；檢察官上訴意旨指摘原判決諭知被告丙○○緩刑不當
    ，雖均無理由，惟原判決論處被告丙○○罪刑既已不當，自
    應由本院將原判決關於被告丙○○部分撤銷改判，並為被告
    丙○○無罪之判決。
八、原審94年4 月26日判決除被告戊○○提起上訴外，其餘同案
    被告江建治等人，均經原審判決確定，自不另論列，附此敘
    明。
據上論結，應依刑事訴訟法第369 條第1 項前段、第364 條、第
299 條第1 項前段、第301 條第1 項，貪污治罪條例第11條第3
項、第1 項、第4 項、第12條2 項、第17條，刑法第11條、第28
條、第56條、第31條第1 項、第216 條、第220 條第2 項、第21
3 條、第214 條、第55條、第41條第1 項前段、第37條第2 項、
第74條第1 款，罰金罰鍰提高標準條例第1 條前段、第2 條，判
決如主文。
本案經檢察官姜麗儒到庭執行職務。
中    華    民    國    95    年    4     月    6     日
                  刑事第七庭    審判長法  官   莊飛宗
                                      法  官   曾逸誠
                                      法  官   黃三友
以上正本證明與原本無異。
被告戊○○部分不得上訴。
其餘部分如不服本判決應於收受本判決後10日內向本院提出上訴
書狀，其未敘述上訴理由者，並得於提起上訴後10日內向本院補
提理由書狀（均須按他造當事人之人數附繕本）「切勿逕送上級
法院」。
中    華    民    國    95    年    4     月    7     日
                                      書記官   黃玉珠
附表
┌──┬────────────────────────┐
│編號│行賄時間、金額及筆試作弊態樣                    │                        │
├──┼────────────────────────┤
│ 1  │許石像於88年12月24 日 某時，在位於高雄市○○路71│
│    │號之高雄市監理處（下稱高雄市監理處）參加筆試考試│
│    │時，因不會作答，由擔任監考員之韓嘉盎違背其監考職│
│    │務而以手比劃之方式告知許石像正確答案，許石像因看│
│    │不懂韓嘉盎之手勢，乃胡亂作答，惟韓嘉盎仍將許石像│
│    │筆試分數為95分之不實事項登載於職務上所掌之「普通│
│    │汽車駕駛執照登記書」之公文書上，並持之行使。許石│
│    │像於通過筆試測驗後之當日，在高雄市監理處大門口，│
│    │將30,000元交付予方素藝，由方素藝於不詳之時、地，│
│    │分別交付5,000 元賄款予韓嘉盎及交付9,000 元予蔡光│
│    │榮。                                            │
├──┼────────────────────────┤
│ 2  │吳芙美於91年1 月23日上午某時，在高雄市監理處前交│
│    │付15,000元予方素藝後，方素藝告知吳芙美於筆試時僅│
│    │依答案卡上之黑點記號作答即可，吳芙美遂於同日某時│
│    │前往高雄市監理處南區分處參加機車駕駛執照筆試考試│
│    │，而由擔任監考員之洪金傳違背其監考職務，先在吳芙│
│    │美之答案卡上以鉛筆黑點作記號，吳芙美僅依答案卡上│
│    │之鉛筆黑點記號作答，洪金傳則將吳芙美筆試分數為95│
│    │分之不實事項登載於職務上所掌之「機器腳踏車駕駛執│
│    │照登記書」之公文書上，並持之行使。吳芙美於通過筆│
│    │試測驗後，方素藝即於不詳時間，在高雄市監理處南區│
│    │分處某處，交付2,000 元予丁○○，並於不詳之時、地│
│    │，由方素藝交付6,000 元賄款予洪金傳。            │
├──┼────────────────────────┤
│ 3  │陳賢順於90年11月13日上午某時許，在高雄市凱旋國小│
│    │前與方素藝會合，方素藝告知陳賢順於筆試考試時僅依│
│    │答案卡上之黑點記號作答即可，陳賢順遂於同日上午某│
│    │時前往高雄市監理處南區分處參加機車駕駛執照筆試考│
│    │試，而由擔任監考員之洪金傳違背其監考職務，先在陳│
│    │賢順之答案卡上以鉛筆黑點作記號，陳賢順僅依答案卡│
│    │上之鉛筆黑點記號作答，洪金傳則將陳賢順筆試分數為│
│    │97.5分之不實事項登載於職務上所掌之「機器腳踏車駕│
│    │駛執照登記書」之公文書上，並持之行使。陳賢順於通│
│    │過筆試測驗及自行通過術科考試（即路考）後，即於同│
│    │日之不詳時間，在高雄市凱旋國小前，交付15,000元予│
│    │方素藝，方素藝即於不詳時間，交付2,000 元予丁○○│
│    │，另由方素藝於不詳時間，在高雄市監理處南區分處某│
│    │處，交付6,000 元賄款予洪金傳。                  │
├──┼────────────────────────┤
│ 4  │張黃錦鳳於90年10月中旬某日，在上址高雄市監理處之│
│    │停車場內，交付16,000元予丁○○，丁○○乃陪同張黃│
│    │錦鳳共同前往高雄市監理處南區分處，欲安排張黃錦鳳│
│    │參加機車筆試考試，惟當日因故作罷。嗣丁○○又通知│
│    │張黃錦鳳於90年10月23日某時，再次前往高雄市監理處│
│    │南區分處參加筆試考試，並向其表示筆試時，只要儘量│
│    │作答即可，張黃錦鳳於90年10月23日前往高雄市監理處│
│    │南區分處參加機車駕駛執照筆試考試，因其不識字，僅│
│    │於40題筆試題目中，選擇5 題作答，惟擔任監考員之洪│
│    │金傳竟違背其監考職務，將張黃錦鳳筆試分數為95分之│
│    │不實事項登載於職務上所掌之「機器腳踏車駕駛執照登│
│    │記書」之公文書上，並持之行使。丁○○則於不詳時、│
│    │地，將張黃錦鳳交付16,000元中之11,000元轉交予方素│
│    │藝（丁○○自行留下5,000元），再由方素藝交付6,000│
│    │元賄款予洪金傳。                                │
├──┼────────────────────────┤
│ 5  │陳安賜於89年9月25日在高雄區監理站前先交付6,000元│
│    │於丁○○，2 人相約於89年9 月26日下午1 時許，在上│
│    │址高雄區監理站前與方素藝見面，陳安賜再交付11,000│
│    │元予方素藝，方素藝則透過黃春綿安排陳安賜於同日下│
│    │午至高雄區監理站參加聯結車筆試考試，並告知陳安賜│
│    │只要依答案卡上之黑點註記作答即可。嗣陳安賜於同日│
│    │下午，依指示前往高雄區監理站處參加筆試考試，而由│
│    │擔任監考員之羅永壽、鄭茂東違背其等之監考職務，先│
│    │在陳安賜之答案卡上以鉛筆黑點作記號，陳安賜僅依答│
│    │案卡上之鉛筆黑點記號作答。羅永壽、鄭茂東則共同將│
│    │陳安賜筆試分數為70分之不實事項登載於職務上所掌之│
│    │「職業汽車駕駛執照登記書」之公文書上，並持之行使│
│    │。方素藝再於不詳時、地，將陳安賜交付11,000元中之│
│    │5,000 元賄款轉交予羅永壽、鄭茂東，另由方素藝交付│
│    │1,000 元予黃春綿。                              │
└──┴────────────────────────┘
附錄本判決論罪法條全文：
刑法第213條
公務員明知為不實之事項，而登載於職務上所掌之公文書，足以
生損害於公眾或他人者，處1 年以上7 年以下有期徒刑。
刑法第214條
明知為不實之事項，而使公務員登載於職務上所掌之公文書，足
以生損害於公眾或他人者，處3年以下有期徒刑、拘役或500元以
下罰金。
現行貪污治罪條例第11條第1項、第3項
對於第2條人員，關於違背職務之行為，行求、期約或交付賄賂或
其他不正利益者，處1年以上7年以下有期徒刑，得併科新臺幣300
萬元以下罰金。
不具第2條人員之身分而犯前2項之罪者，亦同。


司法院資訊處製作；財團法人民間司法改革基金會備份。
